臺灣高等法院臺中分院刑事判決　　　95年度交上易字第1477號
上　訴　人
即　被　告　丁○○
上列上訴人因業務過失傷害案件，不服臺灣臺中地方法院94年度
交易字第573號中華民國95年9月25日第一審判決（起訴案號：臺
灣臺中地方法院檢察署 94年度偵字第17037號），提起上訴，本
院判決如下：
    主  文
上訴駁回。
丁○○緩刑貳年。
    事  實
一、丁○○係在十二籃搬家貨運有限公司擔任大貨車司機工作，
    平日以駕駛貨車載運貨物為其主要業務，乃從事駕駛業務之
    人。於民國九十四年二月七日凌晨，駕駛車牌號碼一四一－
    ＡＩ號營業用大貨車，沿臺中市○區○○○路由南往北方向
    （即由高工路往建國南路方向）行駛。於同日凌晨五時五十
    五分許，途經臺中市○區○○○路與復興路交岔路口時，本
    應注意車前狀況，並隨時採取必要之安全措施，而依當時天
    候晴、有晨光、路面乾燥無缺陷、無障礙物、視距良好等客
    觀情形，並無不能注意之情事，竟疏於注意而貿然駕車前行
    。適有乙○○酒後（經測試換算其呼氣中所含酒精濃度為每
    公升零點四三毫克）駕駛車牌號碼Ａ二－０九三八號自用小
    客車，搭載其妻丙○○，沿臺中市○區○○路由西往東方向
    （即由大慶街往德富路方向）抵達該處，亦疏未注意車前狀
    況及當地五十公里之時速限制，而以五、六十公里之時速駕
    車穿越上開交岔路口。迨丁○○發現乙○○所駕自用小客車
    自其左側駛來業已避煞不及，致其所駕營業用大貨車車頭直
    接撞擊上開自用小客車右側車身，並將該車右斜推移至上開
    交岔路口旁之加油站前，乙○○因而受有頭部外傷、上肢多
    處擦傷等傷害，丙○○則受有顴骨閉鎖性骨折、頭部外傷、
    眼球挫傷、胸、腹部挫傷、左眼瞼挫創、鼻部口腔挫創、前
    胸部打撲傷、腹部鈍傷等傷害。丁○○於肇事後、具有偵查
    犯罪權限之公務員發覺上開犯行前，在到場處理員警馬碩鴻
    詢問時自首犯罪，再於其後本案偵查、審理程序中到庭接受
    裁判。
二、案經乙○○、丙○○訴請臺灣臺中地方法院檢察署檢察官偵
    查起訴。
    理    由
一、訊據上訴人即被告丁○○（下稱被告）對於上開時、地駕車
    與告訴人乙○○所駕自用小客車發生碰撞等情固坦承不諱，
    惟矢口否認有何業務過失傷害犯行，辯稱：伊當時係遵守交
    通號誌行駛，待綠燈亮起才剛起步就發生本件車禍，本件係
    因告訴人乙○○酒後駕車又超速行駛及闖紅燈才會發生車禍
    。另伊駕駛之貨車左前輪上方之車體遭撞毀，顯見係告訴人
    乙○○之小客車來撞擊伊之貨車，且伊貨車正前方車體上方
    有刮痕，益證係因告訴人乙○○車速過快，產生巨大力量，
    致該部自用小客車發生旋轉，轉到伊貨車正前方，而非伊所
    駕駛之貨車撞到告訴人乙○○自用小客車之車體，所以伊並
    無過失，肇事責任全在告訴人乙○○等語。然查：
（一）上開犯罪事實，業據證人即告訴人乙○○於原審審理時證
      述車禍發生經過明確，並有道路交通事故調查報告表(一)、
      (二)、道路交通事故現場圖各一份、車禍現場照片十張及中
      山醫學大學附設醫院診斷證明書三份等附卷可稽。而依上
      開現場照片及道路交通事故現場圖所示，被告駕駛之上開
      營業用大貨車車頭係直接碰觸擠壓告訴人乙○○之自用小
      客車右側車身，並造成該部自用小客車車體嚴重扭曲變形
      ，前、後擋風玻璃及右側車窗均明顯碎裂，右前輪更遭該
      部大貨車前方保險桿勾住而抬離地面騰空，其餘部位則無
      顯著撞痕等情。另被告於警詢時亦供稱：伊車車頭與對方
      右車身發生碰撞，伊車車頭全毀，對方右車身凹損、車體
      變形；對方車速太快，一下子就撞到伊車車頭，伊煞車並
      往右閃避等語，核與告訴人乙○○於警詢時陳稱：伊車右
      車身被對方車頭撞及，右車身嚴重凹陷無法修復等語大致
      相符。由上可知告訴人乙○○之自用小客車右側車身應係
      於遭受被告駕駛之營業用大貨車車頭撞擊後，即因該部營
      業用大貨車重達十點五公噸（詳見車身標示）產生之慣性
      作用，遭右斜推移至路旁加油站處始行停止，而非如被告
      嗣後所稱告訴人乙○○自用小客車受撞後旋轉，且恰巧轉
      至被告車前停住等情，否則該部自用小客車當無可能除上
      開受撞部位外，未見車體其餘部位或地面留下任何刮擦或
      旋轉痕跡。另被告於原審審理時再度自承：伊見到告訴人
      乙○○之來車時，確有向右偏斜閃避等語，則該部營業用
      大貨車左前側應係最先發生撞擊之部位，按理其受損情形
      自當較右前側嚴重，而因車體變形之故，該車左前車燈或
      左前車門亦會遭受波及而凹陷受損，自不能單憑該部營業
      用大貨車左前車門處亦有損壞乙節，即無視於該車車頭及
      前方保險桿處扭曲凹損之事實，而謂被告係遭告訴人乙○○駕車自左側直接撞擊。如若不然，何以告訴人乙○○之
      自用小客車車頭處並無衝撞毀損痕跡，反而係被告駕駛之
      營業用大貨車前方保險桿處受損嚴重？足徵被告前揭所辯
      純屬臆測之詞，不足採信。
（二）又被告於警詢時供稱：伊當時車速時速三、四十公里等語
      ，於偵查時供陳：伊時速約四、五十公里等語；於本院準
      備程序時則陳稱：伊當時時速約二、三十公里等語；觀之
      被告先後就其行車速度供述不一，已有可疑。再觀諸上開
      二車碰撞後之車體嚴重變形事實，且依開現場照片及道路
      交通事故現場圖所示，告訴人乙○○之自用小客車遭推移
      距離長達十五點二公尺，足可研判當時二車碰撞力道甚為
      猛烈，被告所駕駛之營業用大貨車速度應非緩慢，故其辯
      稱：見到綠燈剛起步，車速不快云云，即有未合，尚難遽
      信被告上開辯解確屬真實。另被告雖辯稱告訴人乙○○係
      闖紅燈行駛云云，然此部分涉及當時交通號誌變換情形，
      並無任何明確證據資料可憑，而證人即告訴人乙○○於原
      審堅決否認有何未依燈號行駛之交通違規情事，而被告車
      速亦非處於綠燈亮起剛起步之階段，已如前述，自無從僅
      憑被告片面陳詞即率然為其有利之認定。又本件車禍經送
      請臺灣省臺中市區車輛行車事故鑑定委員會分析研議結果
      ，對於號誌情形尚無從直接判斷，惟依上開營業用大貨車
      撞及自用小客車後，並往前推移超過十五點二公尺長距離
      ，認為被告肇事時行駛車速不像是「起步行駛」之速度，
      有該會臺中市區九五０二二八案分析意見一份在卷可參，
      同於前揭認定，益足為證。
（三）按汽車行駛時，駕駛人應注意車前狀況，並隨時採取必要
      之安全措施，道路交通安全規則第九十四條第三項定有明
      文。被告從事大貨車司機工作，係以駕駛車輛為其主要業
      務，更應遵循前揭交通安全規定，隨時注意前方車況，並
      依所見採取必要安全措施，且依當時天候、路況、視距等
      情形，均無不能注意之特別情事，竟疏未注意而貿然駕車
      前行，致與告訴人乙○○駕駛之自用小客車發生碰撞，被
      告駕車行為顯有過失。雖告訴人乙○○於本件車禍肇事後
      ，經送往中山醫學大學附設醫院進行抽血酒精濃度測試，
      發現其血液中所含酒精濃度高達91.85mg/dl，換算其呼氣
      中所含酒精濃度為每公升零點四三毫克，已逾越道路交通
      安全規則第一百十四條第二款所定呼氣中酒精濃度每公升
      零點二五毫克不得駕車之標準值；且告訴人乙○○於警詢
      及原審審理中均表示當時車速約為時速五十公里，在臺灣
      省臺中市區車輛行車事故鑑定委員會詢問時更表示時速為
      五、六十公里，業據前揭分析意見載述甚詳，足認告訴人
      乙○○於本件車禍肇事時確有駕車超逾當地時速限制五十
      公里之交通違規事實。然被告既有前揭交通過失情節，且
      為發生本件車禍所不可或缺之原因，自不得徒憑告訴人乙○○駕車亦有上開疏於注意之處，即可解免被告應負之業
      務過失傷害罪責，附此敘明。而被告過失行為直接造成告
      訴人乙○○、丙○○受有前揭傷害，二者間顯具有相當因
      果關係。綜上所陳，被告上開所辯，核係事後卸責之詞，
      尚不足採。至被告於原審聲請將本件車禍送請覆議鑑定部
      分，則因前揭臺灣省臺中市區車輛行車事故鑑定委員會之
      分析意見業已甚為詳盡，就被告或告訴人乙○○中何者未
      依燈號行駛部分，亦無進一步之證據足供審酌，是本院同
      認就此部分尚無調查之必要，附此敘明。本案事證已臻明
      確，被告犯行至堪認定。
二、查被告行為後，刑法業於九十四年二月二日修正公布，並自
    九十五年七月一日起施行，其中與本件有關部分之第二條、
    第三十三條第五款、第四十一條、第六十二條均業已修正，
    另刑法施行法增訂之第一條之一亦於九十五年六月十四日公
    布，並自同年月十六日起施行。按「行為後法律有變更者，
    適用行為時之法律，但行為後之法律有利於行為人者，適用
    最有利於行為人之法律」，修正後刑法第二條第一項定有明
    文。此條規定係規範行為後法律變更所生新舊法律比較適用
    之準據法，本身尚無新舊法比較之問題，於新法施行後，應
    一律適用新法第二條第一項之規定，為「從舊從輕」之比較
    ，先予敘明。再按本次法律變更，比較時應就罪刑有關之共
    犯、未遂犯、想像競合犯、牽連犯、連續犯、結合犯，以及
    累犯加重、自首減輕暨其他法定加減原因（如身分加減）與
    加減例等一切情形，綜其全部罪刑之結果而為比較（最高法
    院九十五年五月二十三日九十五年度第八次刑庭會議決議參
    照）。茲就本件新舊法比較結果說明如下：
（一）關於罰金刑最低額之問題，被告所犯刑法第二百八十四條
      第二項前段之業務過失傷害罪（詳如後述），法定刑中得
      僅科處一千元以下罰金。修正前刑法第三十三條第五款規
      定罰金為一元以上，修正後刑法第三十三條第五款則將罰
      金規定係新臺幣一千元以上，以百元計算之。是依修正後
      之法律，被告得科處之罰金刑最低為新臺幣一千元；然依
      被告行為時之刑罰法律，即修正前刑法第三十三條第五款
      規定之罰金最低額一元，該罪之罰金刑最低額為銀元一元
      ，若換算為新臺幣及依罰金罰鍰提高標準條例第一條前段
      提高十倍計算，僅為新臺幣三十元（原審判決誤載為三元
      ，茲在此更正之）。經比較新舊法之結果，應以舊法較有
      利於被告。
（二）刑法施行法增訂第一條之一規定：「中華民國九十四年一
      月七日刑法修正施行後，刑法分則編所定罰金之貨幣單位
      為新臺幣。九十四年一月七日刑法修正時，刑法分則編未
      修正之條文定有罰金者，自九十四年一月七日刑法修正施
      行後，就其所定數額提高為三十倍。但七十二年六月二十
      六日至九十四年一月七日新增或修正之條文，就其所定數
      額提高為三倍」。本件被告所犯之業務過失傷害罪法定刑
      中既有得科罰金之規定，經比較增訂之刑法施行法第一條
      之一與被告行為時之罰金罰鍰提高標準條例第一條前段、
      現行法規所定貨幣單位折算新臺幣條例第二條結果，二者
      規定適用之結果並無不同，依刑法第二條第一項前段規定
      ，本案關於法定刑罰金提高標準部分，自應適用行為時之
      法律即罰金罰鍰提高標準條例第一條及現行法規所定貨幣
      單位折算新臺幣條例第二條之規定。
（三）又關於易科罰金之折算標準問題，修正前刑法第四十一條
      第一項前段規定：「犯最重本刑為五年以下有期徒刑以下
      之刑之罪，而受六個月以下有期徒刑或拘役之宣告，因身
      體、教育、職業、家庭之關係或其他正當事由，執行顯有
      困難者，得以一元以上三元以下折算一日，易科罰金。」
      再被告行為時之易科罰金折算標準，修正前罰金罰鍰提高
      標準條例第二條（現已刪除）規定，就其原定數額提高為
      一百倍折算一日。則本件被告行為時之易科罰金折算標準
      ，如以銀元三百元折算一日，經折算為新臺幣後，應以新
      臺幣九百元折算為一日。惟修正後刑法第四十一條第一項
      前段則規定：「犯最重本刑為五年以下有期徒刑以下之刑
      之罪，而受六個月以下有期徒刑或拘役之宣告者，得以新
      臺幣一千元、二千元或三千元折算一日，易科罰金。」被
      告所犯係得易科罰金之罪，經比較新舊法之結果，自以修
      正前舊法之易科罰金比例較低而有利於被告。
（四）關於被告自首之減輕刑責規定，修正前刑法第六十二條前
      段：「對於未發覺之罪自首而受裁判者，減輕其刑。」，
      而修正後刑法第六十二條前段則規定：「對於未發覺之罪
      自首而受裁判者，得減輕其刑。」經比較新舊法結果，新
      法將被告自首僅列為「得」減輕刑責事由，法官得於斟酌
      犯罪情狀及自首原因後不予減刑，舊法則為「必」減輕其
      刑，並未給予法官任何裁量空間，自以舊法較有利於被告
      ，而應適用修正前刑法第六十二條前段自首之規定。
三、查被告係在十二籃搬家貨運有限公司擔任大貨車司機工作，
    係從事駕駛業務之人，業據其於警詢及本院審理時供承甚詳
    ，且有該車車籍作業系統─查詢認可資料一份在卷可稽。其
    因業務上之過失駕車行為致人受傷，所為係犯刑法第二百八
    十四條第二項前段之業務過失傷害罪。被告以單一業務過失
    駕駛行為，同時侵害告訴人乙○○、丙○○之個人身體法益
    ，觸犯二個同種罪名，為同種想像競合犯，應從同一之業務
    過失傷害罪論處。再查被告於肇事後、具有偵查犯罪權限之
    公務員發覺上開犯行前，在到場處理員警馬碩鴻詢問時自首
    犯罪，再於其後本案偵查、審理程序中到庭接受裁判，有馬
    碩鴻警員製作之車禍案件報告書一份在卷可按。則被告既已
    合於法定自首要件，應依修正前刑法第六十二條前段之規定
    減輕其刑。原審審理結果，認被告犯上開之罪，適用刑法第
    二條第一項前段、第二百八十四條第二項前段、修正前刑法
    第五十五條、第六十二條前段、第四十一條第一項前段，罰
    金罰鍰提高標準條例第一條前段、修正前罰金罰鍰提高標準
    條例第二條，現行法規所定貨幣單位折算新臺幣條例第二條
    ，並審酌被告過失情節之輕重、告訴人乙○○、丙○○之傷
    勢情形、告訴人乙○○酒後駕車、超速且疏於注意車前狀況
    亦為發生本件車禍之原因、被告否認業務過失傷害犯行，且
    迄今仍未能與告訴人乙○○、丙○○達成民事和解之犯後態
    度、被告之智識程度等一切情狀，量處被告有期徒刑五月，
    並諭知如易科罰金，以銀元三百元即新臺幣九百元折算一日
    ，經核其認事用法並無違誤，量刑亦稱妥適。被告提起上訴
    ，否認業務過失傷害犯行，並無理由，應予駁回。末查被告
    前未曾受有期徒刑以上刑之宣告，素行尚佳，此有臺灣高等
    法院被告前案紀錄表一份附卷可憑，其於本院審理中已與告
    訴人達成和解（有和解契約書一份附卷足憑），其經此次刑
    之宣告教訓後，當知所警惕而無再犯之虞，本院綜核各情，
    認所宣告之刑，以暫不執行為適當，故併予諭知緩刑二年，
    以啟自新。
據上論結，應依刑事訴訟法第三百六十八條，刑法第七十四條第
一項第一款，判決如主文。
本案經檢察官甲○○到庭執行職務。
中　　華　　民　　國　　96　　年　　1 　　月　　10　　日
            刑事第八庭    審判長法　官  羅  得  村
                                法　官  劉  榮  服
                                法　官  張  靜  琪
上列正本證明與原本無異。
不得上訴。
                                書記官  陳  妙  瑋
中　　華　　民　　國　　96　　年　　1　　月　　10　　日
